【裁判字號】    95,上訴,1148
【裁判日期】    950731
【裁判案由】    違反臺灣地區與大陸地區人民關係條例等
【裁判全文】
臺灣高等法院高雄分院刑事判決        95年度上訴字第1148號
上  訴  人
即  被  告  甲○○
上列上訴人因違反臺灣地區與大陸地區人民關係條例等案件，不
服臺灣屏東地方法院95年度訴字第196 號中華民國85年5 月18日
第一審判決（起訴案號：臺灣屏東地方法院檢察署94年度偵字第
5162號），提起上訴，本院判決如下：
     主  文
上訴駁回。
甲○○緩刑參年。
     事  實
一、甲○○與一姓名年籍不詳之成年男子共同基於使大陸地區人
    民非法進入臺灣地區之犯意聯絡，計劃以到大陸地區假結婚
    之方式，使大陸地區男子得以藉此進入臺灣地區工作，由該
    姓名年籍不詳男子出資安排甲○○於民國（以下同）92年2
    月25日前往大陸地區，並與大陸地區人民趙佐金於同年3 月
    10日在福建省福州市辦理結婚登記，取得福州市核發之（20
    03）榕公證內民字第2982號結婚證明書。4 天後即同年3 月
    14日，甲○○隨即返回臺灣，並委託不知情之陳炎煌於同年
    4 月10日持前開大陸地區結婚證明書向財團法人海峽交流基
    金會（下稱海基會）辦理驗證，取得海基會之認證證明。92
    年4 月11日，甲○○復持前開大陸地區結婚證明書及海基會
    認證證明，前往屏東縣崁頂鄉戶政事務所，填具結婚登記申
    請書，申辦結婚登記，使不知情之承辦公務員將甲○○與趙
    佐金結婚之不實事項，登載於職務上所掌之戶籍登記公文書
    上，致生損害於戶政資料管理之正確性。完成結婚登記後，
    甲○○又於同日前往屏東縣警察局東港分局崁頂分駐所，以
    趙佐金配偶之身分，填寫「大陸地區人民進入臺灣地區保證
    書」，自任趙佐金進入臺灣地區之保證人，使不知情之警員
    林益本在該保證書簽註意見欄登載「經詢保證人甲○○稱：
    渠與被保證人趙佐金係夫妻關係，願意完全負起保證人責任
    」之不實內容，而為對保之證明，足生損害於警察機關對大
    陸地區人民進入臺灣地區管理之正確性。92年4 月17日，甲
    ○○再利用不知情之旅行社人員前往內政部警政署入出境管
    理局（下稱入出境管理局）填具「大陸地區人民進入臺灣地
    區旅行證申請書」，並提出前開大陸地區結婚證明書、海基
    會認證證明、大陸地區人民進入臺灣地區保證書、戶籍謄本
    等文件，以配偶來臺探親為由，申請趙佐金來臺，經入出境
    管理局發給趙佐金中華民國臺灣地區旅行證，使趙佐金得以
    探親名義於92年8 月6 日持用上開旅行證搭機自高雄小港機
    場進入臺灣地區。同日甲○○又偕同趙佐金前往屏東縣警察
    局東港分局崁頂分駐所，以其2 人係夫妻關係，趙佐金來臺
    探親等不實事項為由，申辦流動人口登記，致使該分駐所不
    知情之警員林益本將上開不實事實，登載於職務上所掌之「
    流動人口登記聯單」公文書上，足生損害於警察機關對於流
    動人口管理之正確性。嗣趙佐金因逾期停留及被申報為協尋
    人口而為警尋獲，經警依其陳述而查悉上情。
二、案經新竹縣警察局移送臺灣高雄地方法院檢察署檢察官呈請
    臺灣高等法院高雄分院檢察署核轉臺灣屏東地方法院檢察署
    檢察官偵查起訴。
     理  由
一、訊之上訴人甲○○固坦承與大陸地區人民趙佐金辦理結婚，
    使趙佐金進入臺灣地區之事實不諱，惟否認犯罪，辯稱：我
    與前男友分手，因賭氣而去大陸與趙佐金結婚，趙佐金來臺
    後與我尚同住一段時間，嗣因趙佐金藉故離開，一去不回，
    我怕趙佐金在臺灣做壞事，會有事情，才訴請法院判決離婚
    ，2 人之婚姻為真正，並非假結婚云云。惟查：
（一）証人趙佐金於警詢中陳稱：「甲○○於2003年2 月底到大
      陸福建省福清市，我是在結婚的前2 天接到我委託的大陸
      介紹人通知，有臺灣女孩到平潭來要跟我見面並且辦理假
      結婚，讓我到臺灣工作，在平潭介紹人的家裡，由福清市
      的仲介人帶2 個臺灣女孩讓我挑選結婚對象，其中一個話
      比較多，我不喜歡，就選甲○○為結婚對象」、「我跟甲
      ○○辦理結婚後，甲○○就被福清市的仲介人帶走，我們
      在大陸沒有住在一起，…我總共支付人民幣41,000元，錢
      都交給福清市的仲介人，…」、「甲○○和我都知道雙方
      是假結婚」等語甚詳。又証人趙佐金來臺為警查獲，現已
      遣返大陸，依刑事訴訟法第159 條之3 第3 款規定，証人
      趙佐金於警訊中之陳述自有証据能力。又上訴人甲○○在
      偵查中亦自承：「（問：妳何時出境大陸？在何地結婚？
      介紹人為何？代價多少？）時間我不確定，當時好像是在
      福清，介紹人我不認識，只有趙佐金來時，拿了2 萬元給
      我，我沒有拿錢給介紹人」、「（問：趙佐金說妳與另一
      名女子到大陸，該女子姓名？）那是媒人帶去的，我也不
      認識」、「（問：妳去過大陸幾次？停留多久？）1 次，
      停留20多天」、「（問：趙佐金家裡有那些人？）有1 個
      女兒、1 個兒子，我不曉得他父母是否健在，我知道他有
      1 個兄弟偷渡到臺灣，我在大陸期間沒有問他家裡情況」
      、「（問：他家住那裡？）搭船過去要坐很遠，地名我現
      在突然說不上來」、「（問：妳去大陸時經濟情況如何？
      ）平平的，去大陸的錢是帶我過去的人幫我出的」、「（
      問：誰帶妳過去？為何要帶妳過去？）我不認識帶我過去
      的人，剛開始說要去玩，結果我去跟趙佐金對看，趙佐金
      帶我去玩，然後就開始談婚事」等語（見95年1 月9 日、
      1 月23日偵查筆錄）。証人趙佐金已坦承是假結婚，上訴
      人甲○○辯稱非假結婚云云，即不足採。
（二）上訴人甲○○自稱前往大陸原本之目的在旅遊，然全程均
      由不相識之人出資，且經安排認識趙佐金後，對於趙佐金
      之家庭身世背景尚未弄清楚前，即突然決定結婚，並立刻
      辦妥手續，實有違常情。按結婚乃人生終身大事，上訴人
      甲○○年紀比趙佐金（1962年4 月8 日出生）大6 歲，2
      人各自育有子女，衡情實無全然未考慮雙方家庭成員、工
      作能力及經濟狀況等重要因素，即快速辦理結婚之理，參
      酌上訴人甲○○於原審審理中自承趙佐金到臺灣後沒有工
      作，都由上訴人甲○○帶他四處玩，不久後即離開不知去
      向等語以觀，足認上訴人甲○○與趙佐金辦理結婚之目的
      ，僅在使趙佐金得以入境臺灣，2 人並無結為夫妻，共組
      家庭，長久共同生活之真意，實甚灼然。
（三）雖上訴人甲○○所舉證人張素觀、謝春花、萬長虹証明2
      人曾共住，並提出在大陸與趙佐金之宴客合照，欲證明其
      2 人之婚姻為真正云云，惟證人張素觀、謝春花之供述，
      與上訴人甲○○所稱趙佐金來臺後共同居住情形、租屋時
      間及租金多寡等情節並不相符，是否真實，已有可疑，縱
      認其2 人與萬長虹所供均為真實，亦僅能證明趙佐金來臺
      後曾與上訴人甲○○共住一段時間而已，該證人之證詞與
      上訴人甲○○提出之所謂宴客合照，均無法證明上訴人甲
      ○○及趙佐金2 人確有結婚之真意。此外，復有福州市民
      政局結婚證、福州市公證處券市場（2003）榕公證內民字
      第2982號結婚證明書、海基會認證證明、屏東縣崁頂鄉戶
      政事務所94年7 月14日屏崁戶字第0940000796號函、結婚
      登記申請書、戶籍謄本、大陸地區人民進入臺灣地區保證
      書、入出境管理局94年7 月12日境信慧字第09410056400
      號函、大陸地區人民進入臺灣地區旅行證申請書、屏東縣
      警察局東港分局流動人口登記聯單及入出境查詢單在卷可
      資佐証，事證明確，上訴人甲○○所辯顯係卸責之詞，不
      足採信，其犯行已堪以認定。
二、按上訴人甲○○行為後，臺灣地區與大陸地區人民關係條例
    已於92 年10 月29日修正公布，同年月31日生效施行，該條
    例修正後第79條第1 項之法定刑為「1 年以上7 年以下有期
    徒刑，得併科新臺幣100 萬元以下罰金」，比較修正前同條
    項「5 年以下有期徒刑、拘役或科或併科新臺幣50萬元以下
    罰金」之法定刑度，顯然較重，應以適用舊法對上訴人甲○
    ○較為有利，是上訴人甲○○未經許可，使大陸地區人民趙
    佐金進入臺灣地區之犯行，自應適用92年10月29日修正前臺
    灣地區與大陸地區人民關係條例第79條第1 項之規定論科。
    又戶籍謄本及流動人口登記聯單，為戶政機關及警察機關公
    務員職務上所掌之公文書、大陸地區人民進入臺灣地區保證
    書之對保或證明機關簽註意見欄，則為承辦公務員職務上所
    填寫之文書，且戶政機關公務員與負責對保及流動人口登記
    之員警，對於上訴人甲○○與趙佐金是否為夫妻一節，均無
    實質審查權；上訴人甲○○明知其與大陸地區人民趙佐金並
    無結婚之真意，卻為使趙佐金入境臺灣地區，而持結婚證明
    書等文件申辦結婚登記、辦理對保及以夫妻名義申報流動人
    口登記，使承辦公務員在職掌之公文書上填載被告與趙佐金
    為夫妻等不實事項，申辦結婚登記、辦理對保完成後，又持
    戶籍謄本及大陸地區人民進入臺灣地區保證書向入出境管理
    局申辦大陸地區人民進入臺灣地區之旅行證，已達行使之程
    度，並足以生損害於前開機關對於戶籍登記、對保證明、流
    動人口管制及入出境管理之正確性，核其所為，此部分係犯
    刑法第216 條、第214 條之行使使公務員登載不實文書罪，
    其先後多次行使使公務員登載不實之文書，時間緊接，所犯
    構成要件相同，顯係基於概括犯意反覆為之，應依修正前刑
    法第56條連續犯之規定以一罪論。上訴人甲○○連續使公務
    員登載不實之低度行為，則為連續行使使公務員登載不實文
    書之高度行為所吸收，均不另論罪，其與姓名年籍不詳之成
    年男子間，有犯意聯絡與行為分擔，為共同正犯，又上訴人
    甲○○所犯連續行使使公務員登載不實文書與非法使大陸地
    區人民進入臺灣地區2 罪間，有方法、目的之牽連關係，應
    依修正前刑法第55條規定從一重依非法使大陸地區人民進入
    臺灣地區罪處斷。又刑法已於94年2 月2 日修正公布，於95
    年7 月1 日施行，新修正之刑法第55條之牽連犯及第56條之
    連續犯已廢除，又新修正之刑法第41條易科罰金之折算標準
    修正為以新台幣1 千元、2 千元、3 千元折算1 日，較修正
    前舊法之銀元3 百元折合新台幣9 百元折算1 日為重，修正
    後之法律處罰較重，依刑法第2 條第1 項前段從舊從輕之規
    定，應適用有利於上訴人甲○○之修正前之刑法第55條之牽
    連犯、第56條之連續犯及第41條易科罰金之折算標準處罰。
三、公訴意旨另以：被告甲○○利用不知情之旅行社人員, 於92
    年4 月17日前往入出境管理局填具「大陸地區人民進入臺灣
    地區旅行證申請書」，並提出前開大陸地區結婚證明書、海
    基會認證證明、大陸地區人民進入臺灣地區保證書、戶籍謄
    本等文件，以配偶來臺探親為由，申請趙佐金入境臺灣，致
    入出境管理局不知情之承辦公務員將甲○○與趙佐金於「92
    年3 月10日結婚」之不實事項登載於上開「大陸地區人民進
    入臺灣地區旅行證申請書」上，並據以發給趙佐金中華民國
    臺灣地區旅行證，使趙佐金得以探親名義，於92年8 月6 日
    持用上開旅行證搭機自高雄小港機場進入臺灣地區，足以生
    損害於入出境管理局對入境人員管理之正確性，因認被告甲
    ○○此部分另涉有刑法第216 、第214 條之行使使公務員登
    載不實文書罪嫌。惟按刑法第214 條所謂使公務員登載不實
    事項於職務所掌之公文書罪，須一經行為人聲明或申報，公
    務員即有登載之義務，並依其所為之聲明或申報予以登載，
    而屬不實之事項者，始足當之，若其所為聲明或申報，公務
    員尚須為實質之審查，以判斷是否真實，始得為一定之記載
    者，即無本罪所稱使公務員登載不實之可言。另大陸地區人
    民，須經主管機關許可始得進入臺灣地區，臺灣地區與大陸
    地區人民關係條例第10條第1 項定有明文，而主管機關內政
    部據此亦訂有「大陸地區人民進入臺灣地區許可辦法」，以
    資規範。依該辦法第14條至第18條之規定，欲申請進入臺灣
    地區者，須備齊一定之文書證件，向入出境管理局辦理，且
    依同辦法第19條第1 項第7 款之規定，有事實足認係通謀而
    為虛偽結婚者，得不予許可大陸地區人民進入臺灣地區之申
    請，已許可者，得撤銷或廢止其許可，並註銷其旅行證；足
    見入出境管理局對於大陸地區人民申請入境時，具有實質之
    審查權限，並非一經申請即予准許，實甚明顯。上訴人甲○
    ○此部分所為，尚與刑法第216 條、第214 條之行使使公務
    員登載不實文書罪有間，惟因公訴意旨認此部分行為與前開
    論罪部分有連續犯之裁判上一罪關係，爰不另為無罪之諭知
    ，併此敘明。
四、原審適用修正前臺灣地區與大陸地區人民關係條例第15條第
    1 款、第79條第1 項，刑法第11條前段、第2 條第1 項但書
    、第28條、第216 條、第214 條、修正前刑法第56條、第55
    條、41條第1 項前段，罰金罰鍰提高標準條例第1 條前段、
    第2 條規定，並審酌上訴人甲○○以假結婚方式，使大陸地
    區人民趙佐金入境臺灣地區，不僅損害戶政、警察機關對於
    戶政及人口管理之正確性，亦造成社會治安潛在之危險，及
    其犯罪之動機、目的、手段，其僅國小肄業，智識程度不高
    等一切情狀，量處有期徒刑6 月，並諭知如易科罰金以銀元
    3 百元即新台幣9 百元折算1 日。經核原判決認事用法並無
    不合，量刑亦屬適當，上訴人甲○○上訴否認犯罪，為無理
    由，應予駁回。
五、查上訴人甲○○於80年間雖曾犯偽造有價証券罪，經本院判
    處有期徒刑1 年7 月確定，於82年6 月27日執行完畢，其於
    前開徒刑執行完畢後5 年以內未曾故意犯罪，此有臺灣高等
    法院被告刑案資料查註記錄表可稽，上訴人甲○○經此次偵
    、審程序及判刑教訓，當知所警惕而無再犯之虞，本院認其
    所宣告之刑，以暫不執行為適當，爰併予宣告緩刑3 年，以
    啟自新。
六、上訴人甲○○行為後，刑法第56條連續犯、第55條牽連犯之
    規定，業於94年1 月7 日修正公布刪除，並於95年7 月1 日
    施行，則被告之犯行，因行為後新法業已刪除連續犯之規定
    ，此刪除雖非犯罪構成要件之變更，但顯已影響行為人刑罰
    之法律效果，自屬法律有變更，依新法第2 條第1 項規定，
    比較新、舊法結果，仍應適用較有利於上訴人甲○○之行為
    時法律即舊法論以連續犯、牽連犯（最高法院95年第8 次刑
    事庭會議決議參照）。又新修正之刑法第41條易科罰金之折
    算標準修正為以新台幣1 千元、2 千元、3 千元折算1 日，
    較修正前舊法之銀元3 百元折合新台幣9 百元折算1 日為重
    ，修正後之法律處罰較重，易科罰金應適用舊法有利於上訴
    人。又行為後法律有變更者，依修正前刑法第2 條第1 項規
    定，以適用裁判時法為原則，如行為時法有利於行為人，則
    例外適用行為時法；依修正後刑法第2 條第1 項規定，以適
    用行為時法為原則，惟如裁判時法有利於行為人，則例外的
    適用裁判時法。以往實務見解，認原判決未及比較適用新舊
    法時，上訴後，雖比較結果以舊法有利於行為人，而原判決
    別無其他撤銷事由，仍應由本院以此為由撤銷改判。惟修正
    後之規定係以適用行為時法為原則，因此原判決雖未及比較
    適用，然上訴本院後，經比較新舊法，行為後之法律並非較
    有利於行為人，仍應適用行為時法，則原判決適用行為時法
    即無不當，自不構成撤銷之事由，附此敘明。
據上論斷，應依刑事訴訟法第368 條、刑法第74條第1 項第2 款
，判決如主文。
本案經檢察官陳國全到庭執行職務。
中    華    民    國    95    年    7     月    31    日
                  刑事第六庭  審判長法  官  王憲義
                                    法  官  李璧君
                                    法  官  張盛喜
以上正本證明與原本無異。
如不服本判決應於收受本判決後10日內向本院提出上訴書狀，其
未敘述上訴理由者，並得於提起上訴後10日內向本院補提理由書
狀（均須按他造當事人之人數附繕本）「切勿逕送上級法院」。
中    華    民    國   095    年    8     月    1     日
                                    書記官  林明威
附錄本判決論罪科刑法條：
刑法第216條
行使第210條至第215條之文書者，依偽造、變造文書或登載不實
事項或使登載不實事項之規定處斷。
刑法第214條
明知為不實之事項，而使公務員登載於職務上所掌之公文書，足
以生損害於公眾或他人者，處3年以下有期徒刑、拘役或500元以
下罰金。
修正前臺灣地區與大陸地區人民關係條例第79條第1項
違反第15條第1 款規定者，處5 五年以下有期徒刑、拘役或科或
併科新臺幣50萬元以下罰金。


司法院資訊處製作；財團法人民間司法改革基金會備份。
